臺灣高等法院民事判決　　　　　　　　　　　　　　　九十三年度再易字第六八號
　　再 審 原告　宏奇營造股份有限公司
　　法定代理人　李乾德
　　訴訟代理人　林思銘律師
　　再 審 被告　甲○○
右當事人間請求返還不當得利事件，再審原告對於中華民國九十三年三月二十三日本
院九十二年度上易字第八○三號確定判決提起再審之訴，本院判決如下：
    主      文
再審之訴駁回。
再審訴訟費用由再審原告負擔。
    事      實
甲、再審原告方面：
壹、聲明：本院九十二年度上易字第八○三號確定判決（下稱原確定判決）廢棄。
貳、陳述：
一給付係為一定之目的而對他人財產有所增益，當事人一方本於一定目的而為給付時
  ，其目的在客觀上即為給付目的之原因，此項給付如欠缺其原因時，他方當事人受
  領給付即無法律上原因，應成立不當得利，原確定判決謂「被上訴人（即再審原告
  ）分別於．．．工程款合計一百九十五萬一千六百零二元（新臺幣，下同）匯予上
  訴人（即再審被告），該匯款總金額在債權讓與二百萬元範圍內，則上訴人受領該
  款項，並非無法律上原因，自不構成不當得利」，惟伊給付上述款項之目的，並非
  為清償該債權讓與之二百萬元，原確定判決認於此種情形，再審被告受有該款項係
  有法律上原因，適用民法第一百七十九條規定顯有錯誤。
二原確定判決復謂「遑論縱兩造間有如被上訴人主張之協議存在，上訴人受領該等款
  項，均在被上訴人終止協議之前，亦難謂無法律上之原因」，惟雖有法律上原因，
  而其後已不存在者，亦為不當得利，再審被告基於兩造協議受領伊為履行該協議而
  為之給付，雖有法律上原因，惟該協議嗣經解除，再審被告受領給付，自屬無法律
  上原因，應構成不當得利，原確定判決適用民法第一百七十九條後段亦顯有錯誤。
乙、再審被告方面：
本件未經言詞辯論，再審被告無何聲明或陳述可資記載。
丙、本院方面：
本院依職權調閱原確定判決卷。
    理      由
一按民事訴訟法第四百九十六條第一項第一款所謂適用法規顯有錯誤，係以確定判決
  所適用之法規，顯然不合法律或與現尚有效之解釋或最高法院現尚有效之判例顯然
  違反者而言，並應以確定判決所認定之事實為基礎，以判斷其適用法規是否顯有錯
  誤（最高法院八十四年台上字第二四七○號判例參照）。
二再審原告請求再審被告返還不當得利事件，原確定判決認定：訴外人文民營造有限
  公司（下稱文民公司）借用再審原告名義承攬訴外人新竹工業工學園區茂德科技股
  份有限公司（下稱茂德公司）Ｇ棟新建工程（下稱系爭工程），由文民公司轉包下
  包廠商施工，再審原告向茂德公司請領工程款後應交付文民公司，兩造未於民國九
  十年八月七日達成由再審原告向茂德公司收取之工程款全數交由再審被告直接付款
  予下包商之協議，實係文民公司因積欠再審被告款項，將其對再審原告工程款債權
  於二百萬元範圍內讓與再審被告，再審被告已將債權讓與事實通知再審原告，再審
  原告分別於民國九十年八月八日、同年九月五日將自茂德公司收取之工程款計一百
  九十五萬一千六百零二元匯予再審被告，該匯款金額在債權讓與二百萬元範圍內，
  再審被告受領該款項，並非無法律上原因，不構成不當得利，再審原告依不當得利
  法律關係，請求再審被告返還上開金額及其法定遲延利息為無理由，而廢棄前訴訟
  程序第一審判決，改判駁回再審原告之訴及假執行之聲請。核係就調查證據之結果
  ，斟酌全辯論意旨，認定再審原告上開給付，係為清償文民公司讓與再審被告之債
  權二百萬元之一部，不構成不當得利，其適用民法第一百七十九條並無錯誤，再審
  原告以伊給付上述款項之目的，並非為清償該債權讓與之二百萬元，乃係就原確定
  判決認定事實有所爭執，核與原確定判決適用法規顯有錯誤之再審理由不符。
三又原確定判決既認定文民公司將其對再審原告工程款債權於二百萬元範圍內讓與再
  審被告，再審原告前述匯款係為清償對再審被告應為之給付，再審被告受領上開給
  付，並非無法律上原因，再審原告不得依不當得利法律關係對再審被告有所請求，
  縱其理由中載明「遑論縱兩造間有如被上訴人主張之協議存在，上訴人受領該等款
  項，均在被上訴人終止協議之前，亦難謂無法律上之原因」，有所未當，惟既不影
  響判決結果，再審原告據此提起再審之訴，亦顯無理由，爰不經言詞辯論，予以駁
  回。
四據上論結，本件再審之訴顯無再審理由。依民事訴訟法第五百零二條第二項、第七
  十八條，判決如主文。
中　　　華　　　民　　　國　　九十三　　年　　　六　　　月　　 十八 　　日
                                民事第十一庭
                                    審判長法  官　黃  熙  嫣
                                          法  官　陳  介  源
                                          法  官　鄭  傑  夫
右正本係照原本作成。
不得上訴。
中　　　華　　　民　　　國　　九十三　　年　　　六　　　月　　二十三　　日
　　　　　　　　　　　　　　　　　　　　　書記官　劉  家  聲
